【裁判字號】    98,簡上,455
【裁判日期】    981029
【裁判案由】    詐欺
【裁判全文】
臺灣桃園地方法院刑事判決             98年度簡上字第455號
上  訴  人
即  被  告  丙○○
選任辯護人  林添進律師
上列上訴人即被告因詐欺案件，不服中華民國98年3 月31日本院
98年度壢簡字第443 號第一審刑事簡易判決（聲請簡易判決處刑
書案號：臺灣桃園地方法院檢察署98年度偵字第716 號、第1687
號、第2636號），提起上訴，及移送併案審理（臺灣桃園地方法
院檢察署98年度偵字第6074號、第9025號），本院管轄之第二審
合議庭判決如下：
    主  文
原判決撤銷。
丙○○幫助意圖為自己不法之所有，以詐術使人將本人之物交付
，處有期徒刑貳月，如易科罰金，以新臺幣壹仟元折算壹日。緩
刑貳年。
    事  實
一、丙○○可預見任意將金融帳戶交付與他人，足供他人用為詐
    欺取財之犯罪後收受被害人匯款，以遂其掩飾或隱匿犯罪所
    得財物目的之工具，但因其有精神分裂症及輕度智能障礙之
    疾病，致其辨識行為違法之能力顯著減低，經真實姓名年籍
    不詳自稱「蔡經理」之成年男子請託，竟不違背其本意而基
    於幫助詐欺犯意，於民國97年11月28日下午3時、5時許，在
    桃園縣中壢市後火車站附近之統一便利商店，接連將其前向
    華南商業銀行股份有限公司（下稱華南銀行）觀音分行申設
    之存款帳戶（戶名：丙○○，帳號：000-00-000000-0 號）
    ，及合作金庫商業銀行股份有限公司（下稱合作金庫銀行）
    中壢分行帳戶（戶名：丙○○，帳號：0000-000-000000 號
    ）之存摺、金融卡及密碼，一併交付與真實姓名年籍不詳綽
    號「小林」及「帥哥」之詐騙集團成年人使用。嗣該詐騙集
    團成員即共同意圖為自己不法之所有，並基於詐欺取財之犯
    意聯絡，先後而為下列犯行：
  (一)先於97年11月28日晚間9 時30分許，撥打鍾天仁之電話，佯
    稱前向雅虎奇摩拍賣網站購買商品扣款設定有問題，要求至
    提自動櫃員機按其指示操作以更正設定之名義，致鍾天仁陷
    於錯誤，而於同日晚間10時9 分許，在臺北縣淡水鎮第一商
    業銀行股份有限公司（下稱第一銀行）某自動櫃員機，轉帳
    新臺幣（下同）2萬3,412元至丙○○前開合作金庫銀行帳戶
    。
  (二)又於97年11月29日晚間7 時許，撥打甲○○之電話，佯稱網
    路購物扣款設定有問題，要求至自動櫃員機按其指示操作以
    更正設定之名義，致甲○○陷於錯誤，而於同日晚間7 時45
    分許，在址設臺南縣鹽水鎮○○路178 號之中國信託商業銀
    行股份有限公司（下稱中國信託銀行）自動櫃員機，匯款 2
    萬4,566元至丙○○前開華南銀行帳戶。
  (三)再於97年11月29日晚間8 時許，撥打丁○○之電話，佯稱向
    雅虎奇摩拍賣網站購買商品扣款設定有問題，要求至自動櫃
    員機按其指示操作以更正設定之名義，致丁○○陷於錯誤，
    而於同日晚間8 時20分許，在稻江商業銀行股份有限公司（
    現更名為大台北商業銀行股份有限公司，下仍稱稻江銀行）
    位在臺北市○○路○段459號自動櫃員機，將2萬3,223元匯至
    丙○○前開華南銀行帳戶。
  (四)另於97年11月29日晚間9時5分許，撥打乙○○之電話，佯稱
    向雅虎奇摩拍賣網站購買商品扣款設定有問題，要求至自動
    櫃員機按其指示操作以更正設定之名義，致乙○○陷於錯誤
    ，而於同日晚間9時5分許，在址設臺北縣三重市○○路○ 段
    235 號台北富邦商業銀行股份有限公司（下稱台北富邦銀行
    ）自動櫃員機，轉匯2萬9,989元至丙○○前開華南銀行帳戶
    。
  (五)復於97年11月28日晚間7 時30分許，撥打何筱鈺之電話，佯
    稱向拍賣網站購買商品扣款設定有問題，要求至自動櫃員機
    按其指示操作以更正設定之名義，致何筱鈺陷於錯誤，而於
    同日晚間7 時35分許，在第一銀行位在臺南縣新市鄉○○村
    ○○路49號之自動櫃員機，匯入1萬7,556元匯至丙○○前開
    合作金庫銀行帳戶。
  (六)第於97年11月28日晚間10時許，撥打陳信嘉之電話，佯稱向
    雅虎奇摩拍賣網站購買商品扣款設定有問題，要求至自動櫃
    員機按其指示操作以更正設定之名義，致陳信嘉陷於錯誤，
    而於同日晚間10時20分許，在址設臺北縣中和市○○路○ 段
    55號中國信託銀行自動櫃員機，將5,712 元轉至丙○○前開
    合作金庫銀行帳戶。
    俟鍾天仁、甲○○、丁○○、乙○○、何筱鈺、陳信嘉如數
    匯入款項後，旋遭該詐騙集團成員提領一空，合計詐得12萬
    4,468 元。嗣經鍾天仁等人發覺受騙，報警處理而循線查獲
    上情。
二、案經桃園縣政府警察局大園分局、中壢分局、臺北縣政府警
    察局淡水分局分別報請臺灣桃園地方法院檢察署檢察官偵查
    後聲請以簡易判決處刑暨移送併辦。
    理  由
一、證據能力部分：
  (一)按被告之自白，非出於強暴、脅迫、利誘、詐欺、疲勞訊問
    、違法羈押或其他不正之方法，且與事實相符者，得為證據
    ；被告陳述其自白係出於不正之方法者，應先於其他事證而
    為調查，該自白如係經檢察官提出者，法院應命檢察官就自
    白之出於自由意志，指出證明之方法，刑事訴訟法第156 條
    第1項、第3項定有明文。準此，被告丙○○及辯護人對檢察
    官所提被告於警詢時、偵查中之供述俱無意見，復本院亦查
    無有何顯然不正之方法取得情事，而悖於其自由意志，是被
    告前開不利於己供述得為證據，合先敘明。
  (二)次按被告以外之人於審判外之陳述雖不符刑事訴訟法第 159
    條之1至之4規定，而經當事人於審判程序同意作為證據，法
    院審酌該言詞陳述或書面陳述作成時之情況，認為適當者，
    亦得為證據；當事人、代理人或辯護人於法院調查證據時，
    知有刑事訴訟法第159條第1項不得為證據之情形，而未於言
    詞辯論終結前聲明異議者，視為有前項之同意，同法第 159
    條之5 定有明文。又該條立法意旨在於傳聞證據未經當事人
    之反對詰問予以核實，原則上先予排除，惟若當事人已放棄
    反對詰問權，於審判程序中表明同意該等傳聞證據可作為證
    據；或於言詞辯論終結前未聲明異議，基於尊重當事人對傳
    聞證據之處分權，及證據資料愈豐富，愈有助於真實發見之
    理念，且強化言詞辯論主義，使訴訟程序得以順暢進行，上
    開傳聞證據亦均具有證據能力。準此，被告及辯護人對檢察
    官提出之證人即鍾天仁、甲○○、丁○○、乙○○、何筱鈺
    、陳信嘉於警詢時所為之陳述，均同意有證據能力，且本院
    認其作成之情形並無不當之情形，經審酌後認為適當，故渠
    等證人前開審判外之陳述皆得為證據，併此敘明。
  (三)另按鑑定之經過及其結果，應命鑑定人以言詞或書面報告；
    法院或檢察官得囑託醫院、學校或其他相當之機關、團體為
    鑑定，或審查他人之鑑定，並準用前開規定，刑事訴訟法第
    206條第1項、第208條第1項前段定有明文。經查，衛生署桃
    園療養院98年8 月26日桃療醫字第0980005422號函附精神鑑
    定報告書，屬法院囑託之鑑定機關，並為該機關執行精神鑑
    定業務所出具之書面鑑定報告，依據刑事訴訟法第159 條之
    立法理由及同法第206 條規定，自得為證據；且被告及辯護
    人迄至本件辯論終結時，就此之證據能力亦未聲明異議，復
    核該鑑定書與檢察官主張之犯罪事實有關聯性，是可認前開
    鑑定報告具有證據能力，併予敘明。
  (四)復被告前向華南銀行觀音分行申設之存款帳戶（戶名：丙○○，帳號：000-00-000000-0 號）及向合作金庫銀行中壢分
    行所設存款帳戶（戶名：丙○○，帳號： 0000-000-000000
    號）開戶基本資料、交易明細表，被害人鍾天仁、甲○○、
    丁○○、乙○○、何筱鈺、陳信嘉所持自動櫃員機客戶交易
    明細表、存摺影本等，均與本案事實具有自然關聯性，復皆
    屬書證性質，亦查無事證足認有違背法定程序或經偽造、變
    造所取得之情事，應得認屬刑事訴訟法第159 條之4第2款之
    業務上文書，是堪認均有證據能力，附此敘明。
二、訊據被告丙○○對上揭犯行坦承不諱，核與證人即被害人鍾
    天仁、甲○○、丁○○、乙○○、何筱鈺、陳信嘉於警詢時
    證述遭詐騙經過情節相符，復有被告前向華南銀行觀音分行
    申設之存款帳戶（戶名：丙○○，帳號： 000-00-000000-0
    號）及向合作金庫銀行中壢分行所設存款帳戶（戶名：丙○○，帳號：0000-000-000000 號）開戶基本資料、交易明細
    表，被害人鍾天仁、甲○○、丁○○、乙○○、何筱鈺、陳
    信嘉所持自動櫃員機客戶交易明細表、存摺影本等在卷可稽
    ，堪以認定。復按有犯罪意圖者，非有正當理由，竟徵求他
    人提供帳戶，客觀上可預見其目的，係供為某筆資金之存入
    ，後再行領出之用，且該筆資金之存入及提領過程係有意隱
    瞞其流程及行為人身份曝光之用意，一般人本於一般認知能
    力均易於瞭解，最高法院93年度台上字第31號判決意旨可資
    參照。而金融存款帳戶，事關存戶個人財產權益之保障，與
    存戶之印鑑章、金融卡結合，其專屬性、私密性更形提高，
    除非本人或與本人具密切之關係者，難認有何理由可自由流
    通使用該存摺、金融卡、印章及密碼，一般人亦均有應妥為
    保管，以防止被他人冒用之認識，縱有特殊情況偶有交付他
    人之需，亦必深入瞭解其用途後再行提供以使用，恆係吾人
    日常生活經驗與事理。且金融帳戶為個人理財之工具，申請
    開設金融帳戶並無任何特殊之限制，一般民眾皆可以存入最
    低開戶金額之方式申請開戶，一個人可以在不同之金融機構
    申請多數之存款帳戶使用，並無何困難，此乃眾所周知之事
    實，則依一般人之社會生活經驗，苟見非親非故之人不以自
    己名義申請開戶，反而以出價蒐購或租用之方式向他人蒐集
    金融機構帳戶供己使用，衡情當知悉蒐集金融帳戶者，係將
    所蒐集之帳戶用於從事財產犯罪；況觀諸現今社會上，詐騙
    者蒐購人頭帳戶，持以作為信貸、手機簡訊詐欺之事，常有
    所聞。據此，被告應真實姓名年籍不詳自稱「蔡經理」之成
    年男子請託，交付其前開華南銀行、合作金庫銀行帳戶之存
    摺、金融卡及密碼與同夥之真實姓名年籍不詳綽號「小林」
    、「帥哥」之成年男子使用，被告自可預見係供隱瞞其資金
    流程及行為人身份，以從事詐欺犯罪，作為詐欺取財收取被
    害人匯入款項之帳戶，惟其仍將之交付，顯不違背其本意，
    而具有幫助該詐騙集團實行詐欺犯罪之幫助意思甚明。綜上
    所述，本案事證明確，被告犯行洵堪認定。
三、按幫助犯之成立，主觀上行為人須有幫助故意，客觀上須有
    幫助行為，意即需對於犯罪與正犯有共同之認識，而以幫助
    之意思，對於正犯資以助力，而未參與實施犯罪之行為者而
    言，最高法院75年度台上字第1509號、88年度台上字第1270
    號判決意旨可資參照。查被告丙○○將前開華南銀行、合作
    金庫銀行帳戶存摺、金融卡及密碼提供與真實姓名年籍不詳
    自稱「蔡經理」、綽號「小林」、「帥哥」之成年男子，再
    由該詐騙集團之數名成年人向被害人鍾天仁、甲○○、丁○○、乙○○、何筱鈺、陳信嘉詐取財物，至足認有2 名以上
    之成員共同施用詐術，復渠等有犯意之聯絡及行為之分擔，
    為共同正犯；但被告係以幫助詐欺取財之犯意為之，供作贓
    款匯入、提領之帳戶，僅係就他人之詐欺取財犯行提供助力
    ，屬構成要件以外之行為，復查無可認與渠等有犯意聯絡、
    行為分擔情事，自應論以幫助犯。故核被告所為，係犯刑法
    第30條第1 項前段、第339條第1項之幫助詐欺取財罪。又被
    告以一幫助詐欺取財行為，於密接時地提供前開華南銀行、
    合作金庫銀行帳戶幫助正犯詐取被害人鍾天仁、甲○○、丁○○、乙○○、何筱鈺、陳信嘉之財產法益，為想像競合犯
    ，應從一重處斷。聲請意旨雖未就被告所犯幫助詐取被害人
    何筱鈺、陳信嘉財物之犯行於犯罪事實欄敘明，惟被告祇一
    幫助詐欺取財行為，如前所述，該部分核與已敘及之其餘犯
    罪事實，有想象競合犯之裁判上一罪關係，為聲請簡易判決
    處刑效力所及，本院自得併予審理，附此敘明。再被告所為
    係幫助犯，併依刑法第30條第2 項之規定按正犯之刑減輕之
    。另被告為精神分裂症之患者，智能測驗呈現心理運作速度
    較慢，智力屬於中下範圍，於犯罪時之精神狀況，乃因精神
    分裂症導致認知功能下降，造成不能判斷其行為乃是提供人
    頭帳戶，到至觸犯刑法之情事，鑑定其行為時因精神障礙，
    致其辨識行為違法或依其辨識而為行為之能力，顯著降低等
    情，有衛生署桃園療養院98年8 月26日桃療醫字第09800054
    22號函附精神鑑定報告書附卷足憑，爰刑法第19條第2 項之
    規定，減輕其刑，並遞減之。原審對被告予以論罪科刑，固
    非無見，惟原審漏未就被告所犯幫助詐取被害人陳信嘉財物
    之犯行予以審究，且誤認被告行為時仍屬正常之精神狀態，
    疏未查明該時其確有精神障礙之情，是容有未洽，上訴人指
    摘原判決不當，為有理由，自應由本院予以撤銷。爰審酌被
    告將帳戶任意交予他人詐騙財物，造成犯罪偵查困難，致使
    此類犯罪手法層出不窮，嚴重危害交易秩序與社會治安，被
    害人鍾天仁、甲○○、丁○○、乙○○、何筱鈺、陳信嘉遭
    詐騙總額計達12萬4,468 元，但念其犯後終能坦承犯行，態
    度量可，且有罹患精神分裂症之情，並兼衡其犯罪之手段、
    素行、生活狀況、智識程度等一切情狀，量處如主文所示之
    刑，並諭知易科罰金之折算標準。復被告前未曾因故意犯罪
    受有期徒刑以上刑之宣告，此有臺灣高等法院被告前案紀錄
    表1 份在卷可按，其已真心承認犯行，且其因辨識行為違反
    之能力，顯著降低，而一時失慮，致罹刑章，惡性不深，堪
    認被告經此偵、審程序及刑之宣告後，日後行為舉止自當知
    所警惕，信無再犯之虞，本院因認前開宣告之刑，以暫不執
    行為適當，爰併宣告緩刑2年，以啟自新。
四、末按共同正犯因相互間利用他方之行為，以遂行其犯意之實
    現，本於責任共同之原則，有關從刑之沒收部分，雖他共同
    正犯所有供犯罪所用之物，亦應於其本身所處主刑之後，併
    為沒收之諭知，幫助犯則僅對犯罪構成要件以外之行為為加
    工，且無共同犯罪之意思，自不適用該責任共同之原則，對
    於正犯所有供犯罪所用或因犯罪所得之物，勿庸併為沒收之
    宣告，最高法院86年度台上字第6278號判決意旨可資參照。
    執此，被告丙○○申設之前開華南銀行、合作金庫銀行帳戶
    存摺、金融卡等物，因已交付該詐騙集團使用，要非被告所
    有之物，而屬正犯所有供犯罪所用之物，復被告祇為幫助犯
    ，核無責任共同原則之適用，依上揭說明，自毋庸諭知沒收
    ，併此敘明。
據上論斷，應依刑事訴訟法第455條之1 第1項、第3項、第369條
第1項前段、第364條、第299條第1項前段，刑法第339條第1項、
第30條第1項前段、第2項、第19條第2項、第55條、第41條第1項
前段、第74條第1項第1款，刑法施行法第1條之1第1項、第2項前
段，判決如主文。
本案經檢察官施昱廷到庭執行職務。
中    華    民    國    98    年    10    月    29    日
                  刑事第六庭  審判長法  官  錢建榮
                                    法  官  宣玉華
                                    法  官  黃翊哲
以上正本證明與原本無異。
本件不得上訴。
                                    書記官  高文靜
中    華    民    國    98    年    10    月    29    日
附錄本判決論罪科刑法條：刑法第339條第1項
意圖為自己或第三人不法之所有，以詐術使人將本人或第三人之
物交付者，處5年以下有期徒刑、拘役或科或併科1,000元以下罰
金。（罰金部分，依刑法施行法第1條之1第1項、第2項前段規定
，貨幣單位變更為新臺幣且金額提高為30倍）


司法院資訊處製作；財團法人民間司法改革基金會備份。
